【裁判字號】    97,訴,2070
【裁判日期】    980227
【裁判案由】    塗銷抵押權登記等
【裁判全文】
臺灣板橋地方法院民事判決              97年度訴字第2070號
原      告  甲○○
                      樓
訴訟代理人  洪三財律師
被      告  乙○○
上列當事人間請求塗銷抵押權登記等事件，經本院於民國98年2
月12日言詞辯論終結，判決如下：
    主  文
原告之訴駁回。
訴訟費用由原告負擔。
    事實及理由
一、原告主張：被告以原告提供其所有坐落臺北縣土城市○○段
    417 地號土地權利範圍10000 分之61，暨坐落其上建號2138
    號、門牌號碼臺北縣土城市○○街253 巷18弄3 號5 樓之建
    物（下稱系爭房地），於民國87年10月23日向臺北縣板橋地
    政事務所設定本金最高限額新臺幣（以下同）180 萬元之抵
    押權（下稱系爭抵押權），以擔保被告對原告之借款130 萬
    元為由，聲請鈞院97年度拍字第1861號裁定准予拍賣抵押物
    在案。惟查系爭抵押權乃訴外人連云向原告借得權狀及印
    鑑章交付被告自行申請印鑑證明辦理設定，並未經原告同意
    ，系爭抵押權嗣於89年3 月24日申請變更登記亦未經原告同
    意，故系爭抵押權設定及89年3 月23日之變更登記均屬無效
    。且系爭抵押之實際借款人為訴外人連云，原告並未向被
    告借款130 萬元，故系爭抵押權並無擔保之債權存在。退步
    言，縱認原告曾向被告借款130 萬元，依抵押權登記所載利
    息為每月每萬元以150 元計算（即月息一分半），訴外人連
    云自借款後即按月償還本息39,000元，故至遲於93年5 月
    間即償還借款130 萬元完畢。再退步言，縱認系爭借款利息
    為月息三分，依民法第205 條規定，利息約定超過年息百分
    之20部分應屬無效，超過部分依同法第323 條規定應得抵充
    本金。訴外人連云自87年11月起每月均償還39,000元，除
    償還按年息百分之20計算之利息外，超過部分應得償還部分
    本金，依利息計算之方式不同，應於91年12月間或94年2 月
    間即償還借款130 萬元完畢，使被告之130 萬元借款債權消
    滅，原告依法亦得請求塗銷登記。為此爰依民法第184 條第
    1 項及第767 條規定提起本件訴訟。並聲明：(一)確認被告就
    原告所有系爭房地於民國87年10月23日向臺北縣板橋地政事
    務所設定登記本金最高限額180 萬元之抵押權所擔保之債權
    不存在。(二)被告應將前項抵押權設定登記塗銷，並將該抵押
    權於民國89年3 月23日向臺北縣板橋地政事務所申請抵押權
    內容變更登記塗銷。
二、被告則以：原告於87年間偕同訴外人連云親至被告事務所
    向被告借款130 萬元，約定利息每月39,000元，清償期為88
    年10月21日，原告並提供系爭房地設定抵押權予被告，資為
    還款之擔保，貸款後每月之利息原告均委由訴外人連云以
    現金親送被告。然還款期限屆至，原告要求延後還款，並提
    供相關文件供被告於89年3 月23日辦理抵押權存續期間變更
    登記為至95年10月21日止，其後並仍委由訴外人連云按時
    繳納利息。惟延後之還款期限屆至，原告仍未如期還款，並
    自96年年初起未再依期給付利息，迄至今日，仍未償還。是
    兩造間確有金錢借貸關係存在，被告並未施用詐術以不法手
    段設定系爭抵押權，且原告每月給付39,000元，均係繳納利
    息，並非本金加利息，縱兩造約定之利息超過法定最高利率
    ，利息之約定仍屬有效，原告若任意給付利息，被告之受領
    亦無不當得利或不法可言等語，資為抗辯。並聲明：原告之
    訴駁回。
三、得心證之理由：本件之爭點厥為：(一)系爭抵押權設定及89年
    3 月23日之變更登記是否未經原告同意，應屬無效？(二)系爭
    抵押權是否並無擔保之債權存在？(三)系爭抵押權所擔保之13
    0 萬元借款是否已因原告之清償而消滅？茲論述如下：
（一）系爭抵押權設定及89年3 月23日之變更登記係經原告同意
      所為：
      原告雖主張系爭抵押權乃訴外人連云向原告借得權狀及
      印鑑章交付被告自行申請印鑑證明辦理設定，並未經原告
      同意，系爭抵押權嗣於89年3 月24日申請變更登記亦未經
      原告同意云云，然查原告於臺灣板橋地方法院96年度他字
      第5451號及97年度偵字第4995號詐欺案件（該案係原告因
      本件抵押權設定事對被告及訴外人連云提出詐欺刑事告
      訴）偵查中分別陳稱：「（問：知道連（即連云）要跟
      陳（即乙○○）借錢嗎？）剛開始我不知道，後來看了我
      的權狀說要借錢，我才知道。我有跟被告連說這樣不好，
      她說沒關係，2 個月她會負責。我是因為她說要負責，才
      交給她的。.... 」 、「連（云）在電話沒有講清楚說
      要拿權狀去借錢，是到乙○○那邊才知道，本來說二個月
      就好，我就相信連，就借給他。.... 」 等語（參見前揭
      他字卷第16頁及偵字卷第6 頁筆錄），且連云於上開案
      件偵查中亦陳稱：伊有跟甲○○講要拿他的權狀抵押，甲
      ○○才會拿權狀一起去找乙○○等語（參見前揭偵查卷第
      6 頁筆錄），足見原告知悉並同意訴外人連云以其所有
      系爭房地設定抵押向被告借款，事後因無法清償借款，經
      原告同意又將抵押權期間延長，亦有偵查卷內之他項權利
      變更契約書影本可憑。原告主張系爭抵押權設定及89年3
      月23日之變更登記均未經其同意，應屬無效云云，並非可
      採。
（二）系爭抵押權所擔保之借款債權130萬元仍存在：
      原告雖主張系爭抵押之實際借款人為訴外人連云，原告
      並未向被告借款130 萬元，故系爭抵押權並無擔保之債權
      存在云云。然查系爭抵押權設定契約書約定之債務人係原
      告，有設定契約書影本之記載可憑（參見卷36頁）。且本
      件借款時原告曾簽發本票1 紙交付被告，有被告提出本票
      影本1 紙附卷可稽（參見卷第50頁），原告對此亦不爭執
      。原告於上開詐欺刑事案件偵查中復自陳「... 當天陳（
      正明）就把我的權狀拿走並拿錢130 萬元給我叫我拿給被
      告連（云），我就將錢交給被告連.... 。 」等語，足
      見本件抵押權設定及借貸關係存在被告與原告之間，原告
      係借款人，且被告亦係將借款交付原告。雖原告稱收受借
      款後即轉交訴外人連云云云，然此乃原告與連云間之
      關係，並不影響系爭抵押權設定義務人及債務人暨借款人
      係原告之認定。故原告確有向被告借款130 萬元，且為系
      爭抵押權所擔保之範圍，可堪認定，原告主張系爭抵押權
      並無擔保之債權存在云云，並非可採。
（三）系爭抵押權所擔保之130 萬元借款債務並未因清償而消滅
      ：
  1.原告雖主張縱認原告曾向被告借款130 萬元，依抵押權登記
    所載利息為每月每萬元以150 元計算，即月息一分半，訴外
    人連云自借款後即按月償還39,000元，至遲於93年5 月間
    即償還借款130 萬元完畢云云。然查被告主張本件借款利息
    為月息三分，即每月利息39,000元，核與連云於上開詐欺
    案件偵查中陳稱：乙○○跟伊說可以借130 萬元，月息三分
    等語相符（參見上開他字卷第16頁）。原告亦是認本件借款
    利息均由連云繳納，連云並稱：87年借的錢，一直都有
    繳利息，至96年才沒繳，10來繳了將近400 萬元左右的利息
    等語（參見上開偵卷第6 頁及他字卷第16頁、第42頁筆錄）
    ，足認本件借款之利息，當事人約定之真意係月息三分，連
    云每月償還之39,000元均係支付借款之利息。系爭抵押權
    設定登記所載利息約定與當事人之真意不符，應係當事人為
    迴避法定最高利率之限制所致。原告主張本件借款利息為月
    息一分半，且經連云於93年5 月間清償借款完畢云云，並
    非可採。
  2.原告雖又主張縱認系爭借款利息為月息三分，依民法第205
    條規定，利息約定超過年息百分之20部分應屬無效，超過部
    分依同法第323 條規定應得抵充本金，訴外人連云自87年
    11月起每月償還39,000元，超過年息百分之20部分應得抵充
    本金，依利息計算之方式不同，應於91年12月間或94年2 月
    間即償還借款130 萬元完畢云云。惟按約定利率超過週年百
    分之20者，民法第205 條既僅規定債權人對於超過部份之利
    息無請求權，則債務人就超過部份之利息任意給付，經債權
    人受領時，自不得謂係不當得利請求返還，最高法院著有29
    年上第1306號判例可資參照。是本件借款利息約定超過年息
    百分之20部分並非無效，原告主張超過部分無效，訴外人連
    云每月償還金額超過年息百分之20部分得抵充本金，故本
    件借款應於91年12月或94年2 月清償完畢云云，亦無可採。
四、綜上所述，原告主張系爭抵押權設定及89年3 月23日之變更
    登記未經原告同意，應屬無效；及系爭抵押權並無擔保之債
    權存在；又縱所擔保之130 萬元借款債權存在，亦已因清償
    而消滅云云，均不足採。從而原告依民法第184 條第1 項及
    第767 條規定訴請確認系爭抵押權所擔保之債權不存在，請
    求被告塗銷登記，即無理由，應予駁回。
五、本件事證已臻明確，兩造其餘主張陳述及所提之證據，均毋
    庸再予審酌，附此敘明。
六、訴訟費用負擔之依據：民事訴訟法第78條。
中    華    民    國    98    年    2     月    27    日
                  民事第三庭法  官  許月珍
以上正本係照原本作成
如對本判決上訴，須於判決送達後20日內向本院提出上訴狀
中    華    民    國    98    年    3     月    3     日
                                書記官  劉鴻傑


司法院資訊處製作；財團法人民間司法改革基金會備份。
